臺灣高等法院高雄分院民事判決　　　　 100年度上易字第65號
上　訴　人　嚴貽原名嚴淑真.
被 上 訴人　陳正貴
上列當事人間請求清償債務事件，上訴人對於民國99年12月31日
臺灣高雄地方法院99年度訴字第1580號第一審判決提起上訴，本
院於100 年6 月29日言詞辯論終結，判決如下：
    主  文
上訴駁回。
第二審訴訟費用由上訴人負擔。
    事實及理由
一、上訴人經合法通知，未於言詞辯論期日到場，核無民事訴訟
    法第386 條各款所列情形，爰依被上訴人聲請，由其一造辯
    論而為判決。
二、被上訴人主張：訴外人李德鐘出售座落高雄市○○區○○段
    1060地號土地及其上同段第1401建號即門牌號碼高雄市○○
    ○路87號3 樓房屋（下稱系爭房地）予上訴人，因故發生買
    賣糾紛，李德鐘為擔保於民國94年11月1 日如期將系爭房地
    所有權移轉登記予上訴人，而簽發如附表所示面額新台幣（
    下同）5,000,000 元之本票1 紙（下稱系爭本票）交付上訴
    人。嗣上訴人以李德鐘未依約交付系爭房地，持系爭本票向
    台灣台南地方法院（下稱台南地院）聲請本票裁定強制執行
    ，經台南地院以94年度票字第8904號裁定准許確定（下稱系
    爭裁定）。旋上訴人持系爭裁定，聲請原審法院強制執行李
    德鐘之財產，經原審法院以94年度執字第49666 號事件（下
    稱系爭執行事件）准予併案執行，並自系爭執行事件受分配
    3,968,109 元（下稱系爭分配款）。惟李德鐘以系爭本票債
    權不存在為由，向台南地院起訴，請求確認上訴人之系爭本
    票債權不存在，經該院以95年度簡字第80號事件審理後，判
    決上訴人就系爭本票超過2,500,000 元部分對李德鐘之本票
    債權不存在，經上訴人及李德鐘分別上訴後，台南地院合議
    庭以96年度簡上字第65號案件（與台南地院95年度簡字第80
    號案件，下合稱系爭民事事件）審理後，判決駁回上訴人及
    李德鐘之上訴而確定，故上訴人依系爭本票債權受分配之系
    爭分配款，其中1,337,835 元（下稱系爭受益款）即無法律
    原因而受利益，應對李德鐘構成不當得利。而李德鐘已於98
    年10月20日（本院98年度簡上移調字第11號事件審理時），
    將系爭受益款其中625,000 元（下稱系爭款項）之債權（下
    稱系爭債權）讓與被上訴人，並由被上訴人以郵局第84號存
    證信函（下稱系爭信函）送達上訴人，以為系爭債權讓與之
    通知等情。爰依債權讓與及不當得利請求權之法律關係，聲
    明：上訴人應給付被上訴人625,000 元，及自98年10月20日
    起至清償日止，按週年利率5%計算之利息。
三、上訴人則以：系爭民事案件固認上訴人之系爭本票債權僅有
    2,500,000 元，惟上訴人與李德鐘之系爭房地買賣契約仍然
    有效，李德鐘尚負有交付系爭房地之債務，故上訴人受超額
    分配之系爭受益款，不構成不當得利。而兩造並不認識，亦
    不知被上訴人寄發系爭信函，故被上訴人縱使受讓系爭債權
    ，仍須上訴人同意，始得請求上訴人給付系爭款項等語，資
    為抗辯。並聲明：被上訴人之訴駁回。
四、原審判決被上訴人全部勝訴，上訴人不服，提起上訴，並未
    於本院準備程序或言詞辯論期日到庭，惟據其提出上訴狀則
    聲明：（一）原判決廢棄。（二）被上訴人在第一審之訴駁
    回。被上訴人則答辯聲明：上訴駁回。
五、被上訴人不爭執事項
（一）李德鐘曾簽發如附表所示本票交付予上訴人。
（二）上訴人持系爭本票向台南地院聲請本票強制執行，經系爭
      裁定准許在案。上訴人又持系爭裁定，聲請系爭執行事件
      予以併案執行，並於系爭執行事件執行程序中受分配3,96
      8,109 元。
（三）李德鐘另向台南地院起訴，請求確認上訴人之系爭本票債
      權不存在，經系爭民事事件審理後，判決上訴人就系爭本
      票超過2,500,000 元部分之債權對李德鐘不存在確定。
（四）上訴人於系爭執行事件中就系爭本票債權超額分配1,337,
      835 元。
（五）李德鐘於98年10月20日本院98年度簡上移調字第11號事件
      （下稱系爭移調事件）審理時，將上訴人超額分配1,337,
      835 元之系爭債權讓與被上訴人，並由被上訴人以系爭信
      函通知上訴人。
（六）上開事實，並經原審調閱系爭執行事件卷證、系爭民事事
      件卷證及系爭移調事件卷證查明無訛。
六、本件爭點：（一）上訴人於系爭執行事件中就系爭本票債權
    超額分配1,337,835 元部分，是否構成不當得利？（二）被
    上訴人以上訴人受有不當得利及債權讓與為由，請求上訴人
    返還625,000 元及利息，有無理由？茲分述如下：
（一）上訴人於系爭執行事件中就系爭本票債權超額分配1,337,
      835 元部分，是否構成不當得利？
  １、按無法律上之原因而受利益，致他人受損害者，應返還其
      利益。雖有法律上之原因，而其後已不存在者，亦同。民
      法第179 條定有明文。上訴人固抗辯：上訴人與李德鐘之
      系爭房地買賣契約仍然有效，李德鐘尚負有交付系爭房地
      之債務，故上訴人受超額分配之系爭受益款，並不構成不
      當得利云云。惟為被上訴人所否認。
  ２、經查，上訴人持李德鐘簽發交付之系爭本票向台南地院聲
      請本票強制執行，經系爭裁定准許後，李德鐘持系爭裁定
      ，聲請系爭執行事件併案執行，並受分配3,968,109 元乙
      節，為上訴人於原審及被上訴人於原審、本院審理中所不
      爭執，且據原審調閱系爭執行事件相關卷證資料查明無訛
      ，堪予認定。據上，足認上訴人依系爭本票，就李德鐘被
      強制執行之財產，獲有系爭分配款之利益。
  ３、次查，李德鐘認系爭本票具有債權不存在之原因，向台南
      地院起訴，請求確認系爭本票債權不存在，經系爭民事事
      件審理後，判決上訴人就系爭本票超過2,500,000 元部分
      之債權對李德鐘不存在確定乙節，為上訴人於原審及被上
      訴人於原審、本院審理中所不爭執，且據原審調閱系爭民
      事事件相關卷證資料查明無訛，堪可認定。據上，足認上
      訴人就系爭本票之債權，其中逾2,500,000 元之本票債權
      對於李德鐘並不存在。
  ４、又查，上訴人對於李德鐘之系爭本票債權既僅於2,500,00
      0 元之範圍內存在，則上訴人執系爭裁定，於系爭執行事
      件中就系爭本票債權受分配3,968,109 元，其中逾2,500,
      000 元部分，屬無法律上原因而受利益。從而，兩造於原
      審協商上訴人就系爭分配款其中超額分配1,337,835 元，
      即包含於上開無法律上原因而受利益之範圍內，亦堪採認
      。
  ５、至上訴人抗辯：系爭房地買賣契約仍然有效，李德鐘尚負
      有交付系爭房地之債務，故上訴人受超額分配之系爭受益
      款，並不構成不當得利云云，既未舉證以實其說，自難採
      信，併予敘明。
（二）被上訴人以上訴人受有不當得利及債權讓與為由，請求上
      訴人返還625,000 元利息，有無理由？
  １、按債權人得將債權讓與於第三人；債權之讓與，非經讓與
      人或受讓人通知債務人，對於債務人不生效力。但法律另
      有規定者，不在此限。民法第294 條第1 項前段及第297
      條第1 項分別定有明文。上訴人固抗辯：兩造並不認識，
      伊不知被上訴人寄發系爭信函，被上訴人縱使受讓系爭債
      權，伊仍不同意讓與云云。惟為被上訴人所否認。
  ２、經查，系爭債權屬於不當得利債權性質，性質上可得轉讓
      ，而上訴人與李德鐘間復無不得轉讓債權之特約，則揆諸
      前揭說明，李德鐘自得將系爭債權讓與被上訴人，先此敘
      明。
  ３、次查，李德鐘於系爭移調事件審理時，將系爭債權讓與被
      上訴人，並由被上訴人以系爭信函通知上訴人乙節，為上
      訴人於原審及被上訴人於原審、本院審理中所不爭執，復
      據原審調閱系爭移調事件相關卷證資料查明無訛，且有調
      解筆錄及存證信函各1 件（均影本）附卷（見原審卷第24
      -25 頁）可稽，堪予認定。顯見李德鐘已將系爭債權讓與
      被上訴人，並由被上訴人以系爭信函將債權讓與之事實，
      通知上訴人，揆諸前揭說明，被上訴人受讓系爭債權自屬
      成立有效。從而，上訴人認李德鐘與被上訴人間有關系爭
      債權之讓與，須得到上訴人之同意，始可發生讓與之效力
      云云，即有誤會，不足採信。
  ４、綜上，李德鐘與被上訴人間有關系爭債權之讓與，既屬成
      立有效，則被上訴人以不當得利及債權讓與為由，請求上
      訴人返還625,000 元及利息，洵屬有據。
七、綜上所述，上訴人超額分配1,337,835 元既屬無法律上原因
    而受利益，則李德鐘就上開金額，即得向上訴人主張不當得
    利債權。又李德鐘已將系爭債權讓與被上訴人，並由被上訴
    人以信函通知上訴人，則被上訴人本於不當得利及債權讓與
    法律關係，請求上訴人給付625,000 元，自系爭債權讓與時
    即98年10月20日起至清償日止，按週年利率5%計算之利息，
    為有理由，應予准許。原審為上訴人敗訴之判決，核無違誤
    。上訴意旨，指摘原判決不當，求予廢棄改判，為無理由，
    應予駁回。
八、本件事證已明確，兩造其餘攻擊防禦方法及舉證，於判決之
    結果不生影響，自無逐一論述及調查之必要，併此敘明。
九、據上論結，本件上訴為無理由，依民事訴訟法463 條、第38
    5 條第1 項前段、第449 條第1 項、第78條，判決如主文。
中    華    民    國  100     年    6     月    30    日
                            民事第四庭
                                審判長法官  蔡文貴
                                法      官  謝靜雯
                                法      官  李昭彥
以上正本證明與原本無異。
本件不得上訴。
中    華    民    國  100     年    6     月    30    日
                                書  記  官  黃一秋
┌──────────────────────────────────┐
│附表：                                                              │
├──┬───────┬────────┬──────┬───────┤
│編號│ 發   票   日 │票面金額(新台幣)│到期日      │票  據  號  碼│
├──┼───────┼────────┼──────┼───────┤
│001 │94年5月16日   │5,000,000元     │94年11月1日 │527176        │
└──┴───────┴────────┴──────┴───────┘